臺灣高等法院刑事判決
111年度上訴字第2342號
上  訴  人  
即  被  告  紀怡伸



選任辯護人  蔡頤奕律師
上列上訴人即被告因詐欺等案件，不服臺灣桃園地方法院108年
度金訴字第61號，中華民國111年4月11日第一審判決（起訴案號
：臺灣桃園地方檢察署107年度偵字第26486、26585、29108、30
056號），提起上訴，本院判決如下：
    主  文
原判決撤銷。
紀怡伸犯三人以上共同詐欺取財罪，處有期徒刑壹年。
    事  實
一、紀怡伸係址設桃園市○○區○○路00號1樓紀怡鋼鐵工程有限公
    司（下稱紀怡公司）之負責人，依其智識程度及社會經驗，
    可預見將金融機構帳戶存摺、提款卡及密碼提供他人，可能
    供詐騙集團將詐欺犯罪所得款項匯入，並藉此達到掩飾詐欺
    犯罪所得去向之目的。其仍先基於幫助他人詐欺取財、掩飾
    詐欺犯罪所得去向之洗錢不確定故意，於民國107年5月7日
    下午2時10分前某時，在臺灣地區某不詳處所，將個人所申
    辦之臺灣土地銀行（下稱土地銀行）桃園分行帳號00000000
    0000號（下稱紀怡伸帳戶）之存摺、提款卡及密碼，及所持
    有以紀怡公司名義所申辦之土地銀行桃園分行帳號00000000
    0000號（下稱紀怡公司帳戶）帳戶之提款卡及密碼，以不詳
    方式，提供與真實姓名年籍不詳之詐欺集團所屬成年成員。
二、嗣該詐欺集團成年成員取得上開2帳戶之資料後，即意圖為
    自己不法所有，基於三人以上詐欺取財之犯意，以附表所示
    之詐騙方式，詐騙附表所示之告訴人，致其等陷於錯誤，因
    而分別於附表所示之匯款時間、地點，匯款如附表所示之金
    額至上開附表所示之帳戶內，其中紀怡伸帳戶部分之款項交
    由呂逸豪（所涉詐欺罪嫌，另案經判決有罪）負責提領。然
    因詐欺集團成年成員無法提領紀怡公司帳戶內之款項新臺幣
    （下同）45萬元，乃於107年5月9日上午11時許指示紀怡伸
    負責協同至銀行臨櫃提款。紀怡伸明知現今詐騙集團多分工
    細密，或負責機房架設、或職司電話通聯詐騙、或有車手負
    責取款，為三人以上之詐騙集團，竟將原幫助詐欺取財、幫
    助洗錢之犯意，提升至三人以上共同詐欺取財及洗錢之犯意
    聯絡，與該詐欺集團成員三人，一同於107年5月9日下午3時
    27分，至桃園市○○區○○路00號之土地銀行桃園分行，由紀怡
    伸臨櫃辦理提領帳戶內之45萬元，並將之交付與該詐欺集團
    成員，以此製造金流斷點，掩飾、隱匿上開特定犯罪所得之
    去向。
    理  由
壹、證據能力部分
一、供述證據
　　按被告以外之人於審判外之言詞或書面陳述，除法律有規定
    者外，不得作為證據。又被告以外之人於審判外之陳述，雖
    不符合刑事訴訟法第159條之1至第159條之4之規定，但經當
    事人於審判程序同意作為證據，法院審酌該言詞陳述或書面
    陳述作成時之情況，認為適當者，亦得為證據；當事人、代
    理人或辯護人於法院調查證據時，知有同法第159條第1項不
    得為證據之情形，而未於言詞辯論終結前聲明異議者，視為
    有前項之同意。刑事訴訟法第159條第1項及第159條之5分別
    定有明文。查檢察官、上訴人即被告紀怡伸及辯護人就本判
    決所引用之被告以外之人於審判外之陳述，於本院準備程序
    、審理時並未爭執證據能力（見本院卷第67-68、165至168
    頁），且迄言詞辯論終結前亦均未聲明異議，經本院審酌該
    等證據之作成情況，核無違法取證或其他瑕疵，認均適為本
    案認定事實之依據，依刑事訴訟法第159條之5規定，均有證
    據能力。
二、非供述證據
    本件認定事實引用之卷內非供述證據，並無證據證明係公務
    員違背法定程序取得，且與本案待證事實具有自然之關聯性
    ，依刑事訴訟法第158條之4之反面解釋，均有證據能力。
貳、得心證之理由　　
一、訊據被告對於上揭犯罪事實，於本院準備程序及審理程序中
    均坦承犯行（見本院卷第66頁、第173頁）。其所自白之內
    容，亦與下列補強證據相符：
　㈠如附表所示之告訴人林麗珠、黃林玉秀、鄭燦勳等3人分於如
    附表所示之時間，遭本案詐欺集團成員以如附表所示之詐騙
    方式，詐欺如附表所示之金額等節，有如附表證據資料欄所
    示之卷證可資佐證。
　㈡前開告訴人等所匯款項，確已遭提領一情，有臺灣土地銀行
    桃園分行110年2月3日桃園字第1100000364號函檢附紀怡伸
    帳戶、紀怡公司帳戶交易明細（見臺灣桃園地方法院108年
    度金訴字第61號卷【下稱金訴卷】二第133-142頁）在卷可
    證。
　㈢被告於原審已自承於107年5月9日有自稱為「鄭燦勳」的3個
    人過來找我，說有誤匯入款項45萬元進我的紀怡公司帳戶，
    所以有幫忙提款新臺幣（下同）45萬元等情（見金訴卷一第
    81-82頁），可見被告亦確知本案詐欺集團成員之人數在3人
    以上。
二、綜上所述，被告於本院審理中出於任意性之自白，核與事實
    相符。從而本件事證明確，被告犯行已堪認定。
參、論罪、科刑及撤銷改判之理由
一、論罪部分：
　㈠按洗錢防制法所稱洗錢，指下列行為：二、掩飾或隱匿特定
    犯罪所得之本質、來源、去向、所在、所有權、處分權或其
    他權益者。洗錢防制法第2條第2款定有明文。又刑法第30條
    之幫助犯，係以行為人主觀上有幫助故意，客觀上有幫助行
    為，即對於犯罪與正犯有共同認識，而以幫助意思，對於正
    犯資以助力，但未參與實行犯罪之行為者而言。本案被告提
    供紀怡伸帳戶、紀怡公司帳戶予詐欺集團成員使用，使詐欺
    集團成員得基於詐欺取財之犯意，向如附表所示之告訴人林
    麗珠等3人施用詐術，並指示渠等轉帳至被告之金融帳戶內
    ，以遂行詐欺取財之犯行。是被告一開始提供紀怡伸帳戶、
    紀怡公司帳戶資料供人使用之行為，係對於他人遂行詐欺取
    財及洗錢之犯行資以助力，應論以詐欺取財罪及一般洗錢罪
    之幫助犯。起訴意旨就被告提供紀怡伸帳戶、紀怡公司帳戶
    之部分論處洗錢罪之正犯，容有誤會。
  ㈡次按行為始於著手，故行為人於著手之際具有何種犯罪故意
    ，原則上自應負該種犯罪故意之責任。惟行為人若在著手實
    行犯罪行為繼續中轉化（或變更）其犯意（即犯意之升高或
    降低）而繼續實行犯罪行為，致其犯意轉化前後二階段所為
    ，分別該當於不同構成要件之罪名，而發生此罪與彼罪之轉
    化，除另行起意者，應併合論罪外，若有轉化（或變更）為
    其他犯意而應被評價為一罪者，自應吸收之法理，視其究屬
    犯意升高或降低而定其故意責任，犯意升高者，從新犯意；
    犯意降低者，從舊犯意。又刑法第28條規定，2人以上共同
    實行犯罪之行為者，皆為正犯，係因正犯基於共同犯罪之意
    思，分擔實行犯罪行為，其一部實行者，即應同負全部責任
    。而學理上所謂相續共同正犯，係指後行為者，於先行為者
    之行為接續或繼續進行中，以合同的意思，參與分擔實行，
    因其對於介入前先行為者之行為，具有就既成的條件加以利
    用，而繼續共同實行犯罪行為，自應負擔共同正犯之全部責
    任。而以目前遭破獲之詐欺集團詐騙案件運作模式，係先以
    電話或網路詐騙被害人，待被害人受騙匯款後，再由擔任「
    車手」之人出面負責提、取款，無論係何部分，均係該詐欺
    集團犯罪計畫不可或缺之重要環節。本案被告提供紀怡伸帳
    戶、紀怡公司帳戶予詐欺集團時，主觀上已預見該等帳戶將
    有遭他人用於詐欺取財、洗錢等不法用途之可能，而基於幫
    助詐欺、幫助洗錢之不確定故意，提供帳戶予詐欺集團使用
    ，繼因詐欺集團成員指示，以臨櫃方式提領贓款，參與詐欺
    贓款金流之提領，應認被告已將犯意提升為與詐欺集團成員
    共同詐欺取財、隱匿詐欺犯罪所得所在及去向之洗錢不確定
    故意等犯意聯絡，被告所為客觀上顯已轉移犯罪所得形式上
    之歸屬，致使檢警機關於檢視帳戶明細時，僅能片段觀察資
    金流動情形，有隱匿犯罪所得去向、所在之效果，而製造金
    流斷點。是就被告對於犯罪計畫之實現具有不可或缺之重要
    性，且與詐欺集團成員已為之詐欺行為，存在相互利用、補
    充關係，被告已參與詐欺取財、一般洗錢犯罪構成要件行為
    無疑，而應論以三人以上共同詐欺取財及一般洗錢犯行之共
    同正犯。被告幫助詐欺集團從事如附表所示詐欺取財、洗錢
    之行為，為犯意提升後所為之正犯即如附表所示詐欺、洗錢
    行為所吸收，均不另論罪。
　㈢所成立之罪　
　  核被告所為，係犯刑法第339條之4第1項第2款之三人以上共
    同詐欺取財罪（起訴書漏載「之4」，應予更正）及洗錢防
    制法第14條第1項之一般洗錢罪。被告與本案詐欺集團成員
    間，有犯意聯絡及行為分擔，為共同正犯。被告以一提供本
    案紀怡伸帳戶、紀怡公司帳戶之帳戶資料行為，侵害如附表
    所示之告訴人3人之財產法益為一行為觸犯數罪名之想像競
    合犯，應依刑法第55條之規定，從一重處斷。又被告所犯之
    三人以上共同詐欺取財罪及洗錢罪，係為求詐得告訴人金錢
    之單一目的，行為間亦有局部同一之情形，其以一行為觸犯
    數罪名，為想像競合犯，依刑法第55條規定，應從一重論以
    刑法第339條之4第1項第2款之三人以上共同詐欺取財罪。　
　㈣按洗錢防制法第16條第2項規定：「犯前2條之罪，在偵查或
    審判中自白者，減輕其刑。」又想像競合犯之處斷刑，本質
    上係「刑之合併」。其所謂從一重處斷，乃將想像競合犯組
    成之評價上數罪，合併為科刑一罪，其所對應之刑罰，亦合
    併其評價上數罪之數法定刑，而為一個處斷刑。易言之，想
    像競合犯侵害數法益者皆成立犯罪，論罪時必須輕、重罪併
    舉論述，同時宣告所犯各罪名，包括各罪有無加重、減免其
    刑之情形，亦應說明論列，量刑時併衡酌輕罪部分量刑事由
    ，評價始為充足，然後依刑法第55條前段規定「從一重處斷
    」，非謂對於其餘各罪可置而不論。因此，法院決定處斷刑
    時，雖以其中最重罪名之法定刑，做為裁量之準據，惟於裁
    量其輕重時，仍應將輕罪合併評價在內（最高法院108年度
    台上字第4405、4408號判決意旨可資參照）。本件被告於本
    院審理中，就洗錢犯行自白不諱，參酌上開所述，與洗錢防
    制法第16條第2項規定相符。又因其所犯洗錢罪，係與所犯
    三人以上共同詐欺取財罪成立想像競合犯，並從重論以三人
    以上共同詐欺取財罪處斷，參酌首揭所述，被告符合上開減
    刑規定之事由，即應於量刑時併予審酌。
　㈤按刑法第59條規定之酌量減輕其刑，必須其犯罪另有特殊之
    原因與環境，在客觀上足以引起一般同情，認為即使宣告法
    定最低度刑，猶嫌過重者，始有其適用。本件被告所為使如
    附表所示之告訴人等遭受嚴重損害，犯後原未坦承犯行，反
    而於第一審審理時聲請調查多項證據，嗣於第一審判決後，
    於本院審理中始坦承犯行。本院認其犯罪並無特殊之原因與
    環境，在客觀上並無「足以引起一般同情，認為即使宣告法
    定最低度刑，猶嫌過重」之情形。爰不依刑法第59條之規定
    ，酌量減輕其刑。
二、科刑及撤銷改判之理由
  ㈠本件原審於審酌一切情事後，對被告予以論罪科刑，固非無
    見。惟查：⒈被告於原審審理時係否認犯罪，然於本院審理
    中已自白犯罪。⒉被告於本院審理中已與告訴人林麗珠達成
    和解，此有本院調解筆錄1份在卷可稽（見本院卷第129-130
    頁）。⒊上開科刑事項之變更，雖為原審審理時所不及知，
    然本於覆審制之精神，本院仍應予以審酌。是被告上訴主張
    原審量刑過重等情，為有理由，應依法撤銷改判。
　㈡爰以行為人之責任為基礎，審酌被告正值壯年，不循正當途
    徑賺取錢財，竟先提供帳戶予詐欺集團使用，嗣又進而擔任
    提款車手，與其所屬詐欺集團成員以施用詐術方式獲取不法
    財物，貪圖不勞而獲，造成告訴人等財物損害金額甚鉅，嚴
    重損害財產交易安全及社會經濟秩序，其行為實值非難；並
    審酌其於本院審理中終能自白犯罪而態度良好，及已與告訴
    人林麗珠達成和解、併同於量刑時審酌前述洗錢防制法第16
    條第2項自白減刑規定等一切情狀，量處如主文第2項所示之
    刑。
三、不宣告緩刑
　  被告前因故意犯罪之駕駛動力交通工具而有吐氣所含酒精濃
    度達每公升0.25毫克以上情形之案件，經臺灣新竹地方法院
    於105年11月14日以105年度竹交簡字第351號判決判處有期
    徒刑2月，緩刑2年確定。之後並經臺灣桃園地方法院以107
    年度撤緩字第147號裁定撤銷緩刑確定，而於107年11月6日
    易科罰金執行完畢。此有本院被告前案紀錄表1份在卷可稽
    。本院認無以宣告緩刑，自無庸為緩刑之諭知。
四、不予沒收　　
　　被告已將所提領之金額45萬元全數交付予詐欺集團成員，業
    據其於原審審理時供述明確（見金訴卷二第241頁），復無
    證據證明被告有自詐欺集團成員間取得金錢，應認被告並未
    因犯本案犯行而有犯罪所得，爰不宣告沒收，附予敘明。
據上論斷，應依刑事訴訟法第369條第1項前段、第364條、第299
條第1項前段，判決如主文。
本案經檢察官黃冠中提起公訴，被告提起上訴後，檢察官施昱廷
到庭執行職務。
中　　華　　民　　國　　111 　年　　12　　月　　6 　　日
                  刑事第十三庭  審判長法　官  吳冠霆
　　　　　　　　　　　　　　　　　　　法　官  柯姿佐
　　　　　　　　　　　　　　　　　　　法　官  邰婉玲
以上正本證明與原本無異。
如不服本判決，應於收受送達後20日內向本院提出上訴書狀，其
未敘述上訴之理由者並得於提起上訴後20日內向本院補提理由書
（均須按他造當事人之人數附繕本）「切勿逕送上級法院」。
                                      書記官　張玉如
中　　華　　民　　國　　111 　年　　12　　月　　6 　　日
附錄：本案論罪科刑法條全文
洗錢防制法第14條
有第二條各款所列洗錢行為者，處7年以下有期徒刑，併科新臺
幣5百萬元以下罰金。
前項之未遂犯罰之。
前二項情形，不得科以超過其特定犯罪所定最重本刑之刑。　　
中華民國刑法第339條之4
犯第339條詐欺罪而有下列情形之一者，處1年以上7年以下有期
徒刑，得併科1百萬元以下罰金：
一、冒用政府機關或公務員名義犯之。
二、三人以上共同犯之。
三、以廣播電視、電子通訊、網際網路或其他媒體等傳播工具，
    對公眾散布而犯之。
前項之未遂犯罰之。
　　
附表：
編號 告訴人 詐騙方式 （新臺幣） 匯款時間、地點、金額及轉入帳戶（新臺幣） 證據資料 1 林麗珠 於107年5月7日中午12時許，以電話號碼0000000000號門號撥打給林麗珠，佯稱為林麗珠友人「金生太太」，因為有急用而請求協助先將款項存入指定帳戶。林麗珠因而陷於錯誤，並依指示匯款右列金額至右列帳戶。 林麗珠於107年5月7日下午1時40分，在臺南市○區○○路0段000號之華南銀行金華分行，以其所申辦之華南商業銀行金華分行帳號000000000000號帳戶辦理臨櫃轉帳匯款5萬元至紀怡伸帳戶。 ①證人即告訴人林麗珠之證述（臺南警卷第3至5頁） ②華南銀行匯款回 條聯（臺南警卷第13頁） ③林麗珠帳戶存摺影本（臺南警卷第14頁） ④林麗珠電聯、訊息紀錄（臺南警卷第15、16頁） ⑤紀怡伸帳戶往來交易明細（臺南警卷第19頁） 2 黃林玉秀 於107年5月7日下午3時2分、同年月8日10時20分、10時40分，分別以電話號碼0000000000號門號、LINE通訊軟體撥打及傳送訊息給黃林玉秀，佯稱為黃林玉秀珠友人「蔡玉琴」，因為有急用而請求協助先將款項存入指定帳戶。黃林玉秀因而陷於錯誤，並依指示匯款右列金額至右列帳戶。 黃林玉秀於107年5月8日上午10時50分許，在臺中市○○區○○路0段000號之聯邦商業銀行，以現金辦理臨櫃轉帳匯款，匯款6萬元至紀怡伸帳戶。 ①證人即告訴人黃林玉秀之證述（中檢卷第11至12頁） ②聯邦銀行匯款顧客收執聯（中檢卷第13頁） ③電聯、訊息紀錄翻拍照片（中檢卷第14至16頁） ④紀怡伸帳戶往來交易明細（臺南警卷第26反頁） 3 鄭燦勳 於107年5月8日中午某時許起(起訴書誤載為7日)，以電話聯繫鄭燦勳，分別佯稱其等為刑事警察局陳志發主任、張清雲檢察官及陳玉萍主任檢察官，並要求鄭燦勳將款項存入指定帳戶。鄭燦勳因而陷於錯誤，依指示匯款右列金額至右列帳戶（無證據證明紀怡伸知悉本次係以冒用公務員名義之詐術犯之）。 鄭燦勳於107年5月9日下午2時22分，在新北市○○區農會，以現金辦理臨櫃轉帳匯款45萬元至紀怡公司帳戶。 ①證人即告訴人鄭燦勳之證述（士檢卷第15至17頁） ②新北市○○區農會匯款收據（士檢卷第23頁） ③鄭燦勳電聯紀錄（士檢卷第86至88頁） ④紀怡公司帳戶帳戶往來交易明細（金訴卷二第135至142頁）